臺灣高等法院高雄分院刑事判決
111年度金上訴字第155號
上  訴  人  臺灣高雄地方檢察署檢察官
被      告  張勝昌


選任辯護人  劉韋宏律師（法扶律師）
上列上訴人因被告詐欺等案件，不服臺灣高雄地方法院110年度
金訴字第124號，中華民國111年4月21日第一審判決（起訴案號
：臺灣高雄地方檢察署109年度偵字第23477號、第25131號、第2
5322號、110年度偵字第720號；及移送併辦：110年度偵字第783
0號），提起上訴，本院判決如下：
    主  文
上訴駁回。
    理  由
一、追加起訴及移送併辦意旨略以：林建喜（另案經原審以簡式
    審判程序判處罪刑確定）、張勝昌於民國109年10月間，自
    報紙上應徵工作廣告而結識真實姓名年籍不詳，LINE暱稱為
    「林承凱」之詐騙集團成年成員。依其社會生活經驗及智識
    程度，可預見「林承凱」雖表明係代書事務所應徵員工協助
    處理客戶資料，惟工作內容卻係收取不明包裹及提領來源不
    明之金錢，再轉交予不詳之人，可能係為詐騙集團取得遭詐
    騙者所交付之款項，仍意圖為自己不法之所有，基於縱係與
    「林承凱」及其他真實姓名、年籍不詳之詐騙集團成年成員
    3人以上共同犯詐欺取財、洗錢犯行，亦不違背其本意之不
    確定故意之犯意聯絡，先由真實姓名、年籍不詳之詐欺集團
    成員以不詳方式，向附表二所示之人索取如附表二所示人頭
    帳戶提款卡，其中附表二編號1所示人頭帳戶提款卡張勝昌
    於109年10月23日上午8時11分許，在高雄市○○○○○○○○○○○○○○
    ○區○○○路000號統一超商京富門市收受交寄之包裹而取得。
    嗣由真實姓名、年籍不詳之詐欺集團成員於附表一所示時間
    ，以附表一所示方式向附表一所示被害人施用詐術，致使該
    被害人陷於錯誤，而將附表一所示金額分別匯入附表一所示
    帳戶後，林建喜再依指示，於109年10月23日12時26分許，
    在高雄市三民區明誠二路與河堤路口，向李○欣（另案經臺
    灣高雄地方檢察署以109年度偵字第22471等提起公訴；其持
    用附表二編號1所示人頭帳戶提款卡係由張勝昌交付）收取
    李○欣所提領附表一編號1、2所示款項；林建喜復另持附表
    二編號2、3所示人頭帳戶提款卡，至附表一編號3、4所示郵
    局設置之自動櫃員機提領如各該附表一所示款項，得手後旋
    將贓款交予「林承凱」指派到場之不詳成員，以上繳犯罪所
    得及隱匿犯罪所得去向。因認被告張勝昌涉犯刑法第339條
    之4第1項第2款之加重詐欺取財、洗錢防制法第14條第1項之
    一般洗錢等罪嫌。
二、檢察官認被告張勝昌於前揭時地，所涉掩飾或隱匿特定犯罪
    所得去向之一般洗錢、加重詐欺取財等罪嫌，係以：㈠被告
    於警詢偵訊中之供述、㈡林建喜於警偵訊中之供述、㈢告訴人
    郭○好、王○芳於警詢中之證述、㈣證人陳○潔於警詢之證述、
    ㈤李○欣於警詢之證詞、㈥告訴人郭○好、王○芳提供之匯款單
    據及交易明細、人頭帳戶交易明細、現場監視錄影畫面翻拍
    照片、告訴人郭○好、王○芳之行動電話通訊紀錄翻拍照片、
    證人陳○潔提供之通訊軟體對話紀錄等證據資料（警一卷第3
    至10頁、警二卷第7至14頁、第15至22頁、第23至25頁、第2
    6至27頁、第28至34頁、警三卷第9至14頁、警四卷第2至7頁
    、第18頁、第65至73頁、警五卷第14至20頁、第55至56頁、
    第57至64頁、第67至70頁、第71頁、第73至75頁、第76頁、
    第77頁、第78至79頁、第80至81頁、第83頁、警六卷第2至7
    頁、第8至10頁、偵一卷第27至29頁、第39至43頁、偵二卷
    第17至19頁、第31至35頁、偵三卷第21至23頁、偵四卷第23
    至24頁），為主要論據。　
三、訊據被告雖然坦承其有於109年10月23日8時11分許，在高雄
    市○○區○○○路000號統一超商京富門市收受交寄之包裹，包裹
    內裝有附表二編號1所示之金融機構帳戶之提款卡後，隨即
    前往高雄榮民總醫院急診室前某公車站牌處，將該包裹交予
    李○欣之事實，對告訴人郭○好、王○芳，分別遭詐欺集團以
    附表一編號1至2所示之手法詐騙，並將各該編號所示款項匯
    至附表二編號1所示帳戶內，旋遭李○欣持該附表二編號1所
    示帳戶之提款卡，於附表一編號1、2「提款時間、地點及金
    額」欄所示時地，提領如附表一編號1、2「提款時間、地點
    及金額」欄所示金額款項等情亦不爭執，惟否認有何違反洗
    錢防制法及參與加重詐欺取財等犯行，辯稱：伊車禍2年多
    後，透過自由時報看到「鴻鈞代書事務所」要應徵外務人員
    之工作，伊便打報紙上的電話詢問，並加入對方LINE（暱稱
    ：承凱），之後對方向伊說工作內容是負責領取包裹交給公
    司會計，並告知伊1日之薪資為新臺幣（下同）1,500元，伊
    受指示領取包裹後跟指示的人說要去事務所，對方卻說事務
    所沒人都出去了，伊覺得奇怪，起碼會有1、2人在辦公室，
    包裹是密封的，不知裡面是什麼東西，上班2天後腳受傷，
    伊就說不要做了，後來警方打電話叫伊去說明，伊打電話給
    「林承凱」，本來還有通，他說是正常營業，沒有問題，之
    後就沒有接電話，伊不知道這是詐騙等語。
四、經查：
  ㈠被告所坦承之上開事實，業據被告迭次於警偵訊及原審供述
    明確在卷，核與證人李○欣於警詢中證稱：有1名男子（指被
    告）於109年10月23日，在高雄榮民總醫院急診室前，將包
    裹（內裝有如附表二編號1所示之金融機構帳戶之提款卡）
    交給伊的等語（警二卷第17至18頁），並有攝得被告於109
    年10月23日8時11分許，前往高雄市○○區○○○路000號統一超
    商京富門市身影之照片（警五卷第55至56頁）等在卷可憑。
    告訴人郭○好、王○芳分別遭詐欺集團以附表一編號1、2所示
    之手法詐騙，並將附表一編號1、2所示款項匯至附表二編號
    1所示帳戶內，且旋遭另案李○欣持該帳戶提款卡，於附表一
    編號1、2「提款時間、地點及金額」欄所示時地，提領如附
    表一編號1、2「提款時間、地點及金額」欄所示金額款項後
    ，隨即交予林建喜等情，業據告訴人郭○好、王○芳於警詢中
    證述在案（警二卷第23至27頁），並經李○欣於警詢、林建
    喜於警偵訊時供承明確在卷（警二卷第8至10頁、第17至18
    頁、偵二卷第18頁），且有攝得李○欣持附表二編號1所示人
    頭帳戶提款卡，至附表一編號1、2「提款時間、地點及金額
    」欄所示郵局設置之自動櫃員機提領如附表一編號1、2所示
    金額款項，得手後旋即交予告林建喜之照片（警二卷第47至
    52頁）在卷可稽。上開事證僅能證明被告客觀上確有依自承
    係「林承凱」之人之指示，於109年10月23日8時11分許，前
    往高雄市○○區○○○路000號統一超商京富門市領取包裹，並轉
    交李○欣等情，尚不足以推斷被告主觀上與「林承凱」及其
    所屬詐騙集團成員間，有加重詐欺取財或掩飾、隱匿特定犯
    罪所得去向之未必故意犯意聯絡。
　㈡認定犯罪事實所憑之證據，固不以直接證據為限，間接證據
    亦包括在內，然而間接證據，其為訴訟上之證明，仍須於通
    常一般之人均不致有所懷疑，而得確信其為真實之程度者，
    始得據為有罪之認定（最高法院76年度台上字第4986號判決
    意參照）。因此，次應檢視者係有無間接證據足以推斷被告
    有檢察官所主張之未必故意（亦稱間接故意）之犯意。被告
    歷次供稱：伊透過報紙得悉「鴻鈞代書事務所」要應徵外務
    人員的工作，便打報紙上的電話詢問，並加入對方LINE（暱
    稱：承凱），之後對方向伊說工作內容是負責領取包裹交給
    公司會計，並告知伊1日之薪資為1,500元，伊有上網查詢確
    實有該「鴻鈞代書事務所」存在，且於109年10月23日上班
    後，覺得怎麼有這麼好的工作，這樣就有1,500元，翌日即1
    09年10月24日放假，對方於109年10月25日又叫伊去，所以
    想說於109年10月25日上班時再瞭解狀況，後來因為伊於109
    年10月25日（即被告行為後第2日）領到包裹後，本來要直
    接將包裹送到公司，順便了解事務所，但對方表示事務所都
    沒有人，伊覺得很奇怪，所以只有上班2日就察覺有異，便
    以腳痛為由推辭該項工作等語（警五卷第17頁、第20頁、偵
    三卷第22頁，原審金訴字卷第71至75頁），就其透過報紙徵
    得該項工作之原因、過程等情，前後供述一致，並無避重就
    輕或匿飾增減之情狀，且尚曾以網際網路搜尋確有「鴻鈞代
    書事務所」存在後，方依LINE暱稱「承凱」之人指示行動，
    過程中因發覺有異，即於2日後藉故推辭該項工作，參以被
    告供稱「（你會不會覺得這個錢太好賺了？）對，有一點」
    等語（原審金訴字卷第317頁背面），被告倘貪圖所稱與付
    出之勞力顯不相當之報酬，應無於短暫之時間內（即2日後
    ），即推辭上述可輕易獲取不法利益工作之理，是亦難以認
    定被告有不確定故意所必須具備之最低限度之「意欲」之心
    理狀態。
　㈢詐欺集團詐騙手法日新月異，縱政府、金融機構廣為宣導，
    並經媒體多所批露，民眾受騙案件仍層出不窮，被害人亦不
    乏有高學歷、收入優渥或具相當社會經驗之人。若一般人會
    因詐騙集團引誘或欺騙，致陷於錯誤，進而交付財物，則金
    融帳戶持有人因相類原因陷於錯誤，提供帳戶予他人匯款使
    用，或進而協助領取不明包裹，誠非難以想像，自不能以吾
    等客觀常人智識經驗為基準，遽論其必具有相同警覺程度，
    而對構成犯罪之事實必有預見。尤以近來檢警機關對於詐欺
    集團掃蕩不遺餘力，詐欺集團上游成員為免遭檢警查緝，在
    組織分工日趨細膩，藉此製造斷點，加深檢警機關偵辦上之
    困難，另一方面，在取得人頭帳戶、招募車手、取簿手時，
    亦較少直接表明係與詐欺相關，常以其他事由訛稱騙取人頭
    帳戶，或招募車手、取簿手，以免在大量取得人頭帳戶或招
    募成員時，遭人發現檢舉，而取簿手之角色較為末端，以詐
    欺集團上游成員規避檢警查緝之心理而言，如能讓取簿手在
    不知情下工作，將可成為檢警查辦詐欺集團時之斷點，因此
    ，實務上不乏遭詐欺集團以其他事由訛稱而招募之取簿手。
    本件被告既係因謀職而獲取上開工作，且收受者係包裹，無
    從窺知包裹內係之物品為何，則其辯稱不知道係為詐騙集團
    工作，即非不可信。
  ㈣一般人對於社會事物之警覺性或風險評估，常因人而異，則
    被告主觀上是否可得而知，及即令知悉是詐騙技倆，亦不違
    背其本意仍為詐騙集團分擔部分工作之犯意，自有綜合行為
    人之素行、財務狀況與行為人所述情節等而為判斷。被告於
    原審供稱：伊之前都是做粗工，並未做過其他工作，工作均
    是用電話、LINE聯繫或應徵，老闆也是要伊將郵局帳戶的封
    面傳給他，每日工作所得1,000元，可以每天領工資等語（
    原審金訴字卷第77頁、第325頁）。依其上開所述，其過往
    僅從事「粗工」之工作經驗，及所認知粗工之工作聯繫、應
    徵方式，綜合上主、客觀之外在情狀，其對於本件LINE暱稱
    「承凱」之人，以手機LINE通訊軟體對其應徵、聯繫並指派
    工作時，主觀上未立即起疑，亦無悖於常理。再者，被告於
    原審及本院審理中自稱高中肄業之智識程度（原審金訴字卷
    第323頁、本院卷第152頁），雖就詐欺集團上游成員為免遭
    檢警查緝，並藉此製造贓款之金流斷點，以加深檢警機關偵
    辦上之困難，而常以其他事由訛稱騙取人頭帳戶，或招募車
    手、取簿手，以確保該集團大費周章所詐得之贓款乙事，尚
    不得諉為不知，然邇來詐欺集團成員招募車手、取簿手已較
    為困難，故藉由幫忙美化帳戶以利貸款之名義，或巧立名目
    向求職者借用帳戶，騙取他之金融帳戶資料，或藉應徵工作
    之名利用他人擔任車手、取簿手，亦所在多有，對社會經驗
    相對不足或急需金錢之人，難得可以快速徵得工作，解決其
    急難，因而輕忽答應他人為如上行為之要求，實有可能，且
    實務上亦不乏遭詐欺集團訛稱其他事由而招募之取簿手。觀
    諸被告供稱：伊去領的包裹都是密封的，伊沒有拆封就直接
    將包裹交給會計（指李○欣）等語（原審金訴字卷第317頁）
    ，佐以李○欣於警詢中供稱：伊於109年10月23日10時左右出
    門，伊依照LINE暱稱「承凱」之人指示，前往高雄榮民總醫
    院急診室門口後，會有一名男子（即被告）拿東西給伊，伊
    取得的東西是2個「包裹」等語（警二卷第17至18頁），因
    此，亦不能證明被告可得而知依指示領取、交付之包裹內容
    物，即係供本件詐欺集團使用之如附表二編號1所示之金融
    機構帳戶之提款卡。依被告上揭所自稱之智識程度，固應知
    悉詐欺集團常為確保贓款而對外取得人頭帳戶，然被告並未
    拆封包裹，自不足證明被告知悉或可得而知所領取之包裹內
    容物係金融機構帳戶之提款卡，因此，不能據推斷被告主觀
    上即應明知或可得而知係詐欺集團對外取得之人頭帳戶。
　㈤我國實務上固有所謂「共謀共同正犯」，即行為人以自己共
    同犯罪之意思，參與實施犯罪構成要件以外之行為，或以自
    己共同犯罪之意思，事先同謀，而由其中一部分人實施犯罪
    之行為者，仍得成立共同正犯。然仍以具備「事 先共同意
    思聯絡」、「參與謀議」、「有共同犯罪之意思，並以他人
    之犯罪為自己之犯罪」等要件為必要。本件檢察官並未舉證
    證明被告有何與LINE暱稱「承凱」之人，或其他詐欺集團成
    員間，就如附表一所示犯行，有何共同謀議之行為，或被告
    主觀上是否認識LINE暱稱「承凱」之人及其所屬詐欺集團成
    員間，將為如附表一所示犯行、其等詐得之款項金額、該款
    項如何詐得、被告有無參與分贓等事項，凡此等攸關認定被
    告主觀上有無以自己共同犯罪意思、是否參與謀議之事項，
    均未見檢察官舉出相關具體事證以證明之，自無從僅憑前揭
    被告客觀上依LINE暱稱「承凱」之人指示於前揭時地，領取
    未拆封之包裹並交付與李○欣，即推斷被告有與詐騙分子共
    謀為公訴意旨所載之犯行。
  ㈥檢察官於原審雖提出臺灣臺北地方法院110年度訴字第897號
    判決（原審金訴字卷第335頁以下），資為被告就附表一所
    示詐欺取財犯行，應與本件詐欺集團成員係共同正犯之佐證
    。惟上開判決書所載之事實與理由，可知該案被告之工作背
    景、人生閱歷，以及應徵工作歷程、所應徵工作之事業單位
    機構等，俱與本件被告迥異，自不足以為不利於被告之認定
    。
　㈦綜上所述，本件並無積極證據足以證明被告主觀上知悉或可
    得而知且有意與附表一所示詐騙分子共同為詐欺取財及掩飾
    或隱匿特定犯罪所得之去向之犯意，不能證明被告共同詐欺
    取財及一般洗錢罪，自應為被告無罪之諭知。
五、原審因而以不能證明被告犯加重詐欺取財、洗錢防制法第14
    條第1項之一般洗錢等罪，因而為被告無罪之諭知，核無違
    誤；檢察官上訴意旨雖以：被告應徵工作之經過顯與常情有
    違，且顯然過於草率、隨便，被告應可預見該工作內容顯然
    不法；且被告僅需領取包裹，即可獲得每日1500元之報酬、
    交通費用、餐費，且所領取之包裹，均經對方要求交與他人
    。然當前社會合法提供包裹、文件寄送服務業者眾多，服務
    項目不僅快速、多元、周全，收費亦屬實惠，兼建有相當嚴
    謹制度，避免包裹遭他人拆解之風險，而據以保障寄、收件
    雙方當事人之權益，且利於一般大眾使用，是茍非所欲領取
    之物品涉及不法，衡情應無另以相當報酬刻意委請專人領取
    包裹之必要。被告工作內容為等候指示前往指定地點領取包
    裹後，將包裹交付他人，而無任何憑證，相較於合法收寄包
    裹業者之便利性、安全性及實惠性，顯然無端浪費人力及金
    錢，則被告參與其中，接獲上開工作內容及要求，應可輕易
    知悉所領取之包裹涉及不法，復有為掩飾不法行徑，方會藉
    由此種方式傳遞金流等語，指摘原判決不當。
六、惟按：刑法之故意，係採意欲主義（或稱希望主義），認為
    故意之結構，除「認知」之外，尚須有「意欲」，從認知與
    意欲此二要素之不同強度加以組合，區分出故意之不同型態
    ：對於構成犯罪事實之發生，「明知並有意」者，為直接故
    意；「（有）預見並不違本意」者，為間接故意；對構成犯
    罪之事實「預見（能發生）而確信不發生」者，則為有認識
    之過失。具備最低限度之認識（預見）與意欲（不違本意）
    者，劃歸故意之範疇，比較間接故意（以「不違本意」描述
    意欲要素之存在）與有認識之過失（以「確信不發生」描述
    意欲要素之欠缺），可知意欲要素之有無，係兩者截然相異
    之區別所在。間接故意與有認識過失為二種不同類型之犯罪
    構成與責任態樣，固同以「預見」定性認知要件，然實質內
    涵不同，前者係「預見之存在」，而為「有預見」；後者係
    「預見之不存在」，而為「無預見」，僅止於「可預見」、
    「能預見」或「有預見之可能性」而已。行為人是否有不違
    背本意之「意欲」係屬犯罪成立之主觀要件，自應由檢察官
    負其舉證責任。本件依被告上開應徵外務人員工作之過程、
    之後從事之工作、取得之報酬等情事，與目前社會提供包裹
    、文件寄送服務、收費標準、對當事人之保障所設機制，及
    利用之便利性等情觀之，被告所應徵及從事工作確實異於一
    般日常生活軌跡。惟目前國內詐欺集團之詐騙手法日新月異
    且日益猖狂，然民眾受騙案件仍層出不窮，被害人亦不乏有
    高學歷、或具相當社會經驗之人。本件依被告所述，其之前
    係從事者係粗工，工作均是用電話、LINE聯繫或應徵，每日
    工作所得1,000元，每天領工資等情，則被告所辯係應徵時
    係遭被詐騙分子所騙，依指示領取包裹後發現有異，旋即決
    定不再受雇等情，即非無可能。參以被告倘係貪圖所稱與付
    出之勞力顯不相當之報酬，豈有於2日後，即決定不再擔任
    所指派之工作，因此，依檢察官所舉之證據，尚不足以證明
    被告有不確定故意所必須具備之最低限度之「意欲」，原審
    為被告無罪之判決並無違誤，檢察官執上開事由指摘原判決
    不當，為無理由，其上訴應予駁回。
據上論結，應依刑事訴訟法第368條，判決如主文。
本案經檢察官楊翰濤提起公訴，檢察官張靜怡提起上訴，檢察官
許怡萍到庭執行職務。
中　　華　　民　　國　　111 　年　　11　　月　　30　　日
                  刑事第四庭    審判長法  官  黃建榮
                                      法  官  陳君杰
                                      法  官  李嘉興
以上正本證明與原本無異。
檢察官如不服本判決，如認有刑事妥速審判法第9 條之理由，應
於判決送達後20日內向本院提出上訴狀，其未敘述理由者並應於
提出上訴狀後20日內向本院補提理由書（應附繕本）。
附錄刑事妥速審判法第9 條：
除前條情形外，第二審法院維持第一審所為無罪判決，提起上訴
之理由，以下列事項為限：
  一、判決所適用之法令牴觸憲法。
  二、判決違背司法院解釋。
  三、判決違背判例。
刑事訴訟法第377 條至第379 條、第393 條第1 款規定，於前項
案件之審理，不適用之。
中　　華　　民　　國　　111 　年　　11　　月　　30　　日
　　　　　　　　　　　　　　　　　　　書記官  賴梅琴

附表一：
編號 被害人/是否提告 詐騙時間 詐騙手法 被害人匯款時間、匯入帳戶及遭詐騙金額（新臺幣） 提款人 提款時間、地點及金額   備註 1 郭○好/提告 109年10月20日15時24分許 佯為郭○好之姪子致電郭○好，佯稱：欲借款周轉云云 109年10月23日上午11時39分許，陳○潔設於仁武郵局帳仁武郵局帳號00000000000000號帳戶，共6 萬元 李○欣 109年10月23日12時 08分許，高雄市○○區○○街000 號鼎金郵局，總計14萬元（共提領 3次，分別提領6萬元、6萬元及2 萬元）  2 王○芳/提告 109年10月22日18時28分許 佯為交易廠商致電王○芳，對王○芳佯稱：需匯入貨款云云 109年10月22日上午9時40分許，陳○潔設於仁武郵局帳仁武郵局帳號00000000000000號帳戶，8萬元 李○欣 同上  3 王○芳/提告 109年11月4日13時50分許 佯為王○芳友人致電王○芳，佯稱：欲借款周轉云云 109年11月4日14時08分許、14時14分許，孟庭瑄設於內埔郵局帳號00000000000000號帳戶，總計10萬元 林建喜 109年11月4日14時22分 許，高雄市○○區○○○路000 號高師大郵局，總計10萬元（提領 2次，各提領6萬元、4萬元） 與被告無涉 4 陳文義/未提告 109年10月31日某時 佯為陳○義同學致電陳○義，佯稱：欲借款周轉云云 109年11月4日12時03分許，陳翁立設於第一商業銀行帳號00000000000號帳戶，5萬元 林建喜 109年11月4日12時58分許，高雄市○○區○○○路000 號高師大郵局，總計5 萬元（提領 3次，分別提領2萬元、2萬元、1 萬元） 與被告無涉 
附表二：
編號 銀行名稱 帳戶帳號 戶名    備註 1 中華郵局股份有限公司仁武郵局 00000000000000 陳○潔  2 中華郵政公司股份有限公司內埔郵局 00000000000000 ○○○ 與被告無涉 3 第一商業銀行西門分行  00000000000 ○○○ 與被告無涉